最高法院民事判決　　　　　　九十四年度台上字第二三七五號
　　上　訴　人　乙○○
　　　　　　　　　　　　號
　　　　　　　　甲○○
　　　　　　　　　　　　號2樓.
　　共　　　同
　　訴訟代理人　莊乾城律師
　　被 上訴 人　桃園縣中壢市公所
　　法定代理人　葉步樑
　　訴訟代理人　邱永祥律師
上列當事人間請求國家損害賠償事件，上訴人對於中華民國九十
三年三月二十三日台灣高等法院第二審判決（九十二年度上國字
第二三號），提起上訴，本院判決如下：
    主  文
上訴駁回。
第三審訴訟費用由上訴人負擔。
    理  由
本件上訴人主張：坐落桃園縣中壢市○○段第三之四四地號土地
原為上訴人乙○○所有，被上訴人未依法徵收該土地，即強行占
用，開闢作為道路使用，經行政法院七十七年度判字第一四九四
號判決撤銷被上訴人暫緩徵收之行政處分，命另為適法之處分，
被上訴人於行政法院判決後將該地號土地逕為分割為桃園縣中壢
市○○段三之四四地號土地及同段三之一五四二地號土地，於民
國七十八年間就三之四四地號土地先辦理徵收補償，剩餘部分即
同段三之一五四二地號土地（下稱系爭土地）則遲未辦理徵收，
而上開已徵收之三之四四地號土地及系爭土地均位於中壢市○○
路上，被上訴人就同一道路之一部分予以徵收，顯然明白承認該
道路並非既成道路，否則不需予以徵收。再者，系爭土地於六十
一年二月公布為計畫道路用地後，迄今已逾三十年，被上訴人仍
怠於依都市計畫法第四十八條之規定，予以徵收或補償，況本案
已經行政法院判決應查明後為適法處分，並經桃園縣政府以八十
六年府工字第一九五九八號文指示被上訴人應予辦理，被上訴人
竟延宕迄今仍未辦理徵收補償，其已難謂無怠於執行職務之責，
是依大法官會議釋字第四○○號、第四六九號解釋意旨，伊自得
依國家賠償法第二條第二項後段請求國家賠償或依民法侵權行為
之規定，訴請判命被上訴人賠償怠於辦理徵收之損失。嗣乙○○
於九十年三月二十日將系爭土地應有部分四二一分之一九五出售
予上訴人陳美枝，並於九十年四月十九日辦畢所有權移轉登記，
因此，上訴人分別因被上訴人怠於執行徵收職務受有如下之利息
損失：乙○○部分：依八十八年度七月公告現值每平方公尺新
台幣（下同）九萬元計算，自八十八年十一月一日起至九十年十
月三十一日止依年息百分之五計算，計受有四百六十五萬零八百
三十四元之利息損失，且自九十年十一月一日起每月仍繼續受有
十一萬八千六百五十元之損害；甲○○部分：依八十八年度七
月公告現值每平方公尺九萬元計算，自取得系爭土地所有權之日
起即九十年四月十九日起至九十年十月三十一日止，計受有六十
五萬八千零五元之損失，且自九十年十一月一日起每月仍繼續受
有十萬二千三百七十五元之損害。又被上訴人無法律上之原因而
使用系爭土地，鋪設柏油、開闢道路，亦使上訴人受有不能使用
土地之損害，被上訴人則受有未支付費用之利益，茲將相當於租
金之利益計算如後：乙○○部分：自八十六年三月十六日起至
九十年十月三十一日止，依申報地價每平方公尺二萬六千四百元
乘以百分之十計算，合計四百八十六萬七千二百十二元，自九十
年十一月一日起每月受有四萬九千七百二十元之損害；甲○○
部分：自九十年四月十九日起至九十年十月三十一日止，依申報
地價每平方公尺二萬六千四百元乘以百分之十計算，合計二十七
萬五千七百三十五元，自九十年十一月一日起每月受有四萬二千
九百元之損失等情，爰依國家賠償法第二條第二項後段規定、侵
權行為及不當得利之法律關係，求為命被上訴人給付乙○○四百
八十六萬七千二百十二元，及自九十年十一月一日起至系爭土地
被徵收發放補償費之日止，按月給付乙○○十一萬八千六百五十
元；給付甲○○六十五萬八千零五元，及自九十年十一月一日起
至系爭土地被徵收發放補償費之日止，按月給付十萬二千三百七
十五元之判決。
被上訴人則以：上訴人雖一再主張系爭土地既遭伊鋪設柏油，闢
為道路，伊依司法院大法官會議釋字第四○○號之解釋（下稱第
四○○號解釋）意旨，即應儘速辦理徵收。然依第四○○號解釋
之意旨固認就既成道路，管理機關應訂期籌措財源逐年辦理徵收
或以他法補償，惟在管理機關未辦理徵收補償之前，並未否定管
理機關使用土地之權利，而伊使用系爭土地之權源，乃是基於系
爭土地係既成道路，有公用地役權存在，與無法律原因受有利益
之不當得利情形有間，且系爭土地在五十三年間即因系爭土地旁
建物編有門牌，鋪設道路供公眾使用，經證人方明賢等證述甚詳
，是系爭土地已歷經二十餘年因時效取得公用地役權應無疑問，
上訴人即無請求給付不當得利之權利。縱認上訴人之請求有理由
，本件土地迄未辦理徵收，其究竟是否以徵收之方式為之？或徵
收地價若干？均尚在未定之天，是並無所謂相當於徵收地價之利
息可言，系爭土地將來果以徵收之方式為之，依現行法令規定，
徵收土地地價之計算，亦是以徵收當期之公告現值加計七成為依
據，亦即伊何時徵收系爭土地，系爭土地即以當期之公告現值計
算徵收價款，而非上訴人所主張之地價數額，則上訴人以起訴時
九十年度之公告地價計算徵收地價，於法無據。況伊雖未徵收系
爭土地，然系爭土地開闢後係供公眾通行，伊本身並未獲有任何
利益，縱認伊受有相當於補償金利息之利益，因系爭土地主要係
供公眾使用，伊幾無實質之獲利可言，是所獲利益亦極為低，上
訴人主張依申報地價百分之十計算之不當得利亦嫌過高等語，資
為抗辯。
原審審理結果，以：上訴人主張之上揭事實，及上訴人二人於九
十年九月二十一日以書面向被上訴人請求國家賠償，經被上訴人
以九十年十一月八日（九○）中市秘字第四六九二四號函拒絕理
賠在案之事實，業據其提出土地登記謄本、請求書、拒絕賠償理
由書函等件為證，並為被上訴人所不爭，堪信為真實。依第四０
０號解釋意旨固認就既成道路，管理機關應訂期籌措財源逐年辦
理徵收或以他法補償，然在管理機關未辦理徵收補償之前，並未
否定管理機關使用土地之權利。而系爭土地於五十三年間即因系
爭土地路旁編有門牌，鋪設道路供公眾使用，經證人方明賢、吳
勇森、方建春於第一審證述甚詳，是系爭土地已歷經二十餘年因
時效取得公用地役權應無疑，而被上訴人機關之使用系爭土地之
權源，乃是基於系爭土地有公用地役關係存在，與「無法律原因
受有利益之不當得利」情形有間，上訴人無請求被上訴人給付不
當得利之權。又依第四○○號解釋理由所示，僅指既成道路成立
公用地役關係之土地所有權人有請求徵收之權利，惟不得主張維
持既有道路之狀態而請求國家予以補償，易言之，依該號解釋，
在辦理徵收以前所受之損失，所有權人並無直接請求補償之權利
。又按第四四○號解釋，在政府依法徵收或價購以前，因土地利
用受有妨礙而受損失者，土地所有權人享有相當補償之權利。惟
上訴人是否有請求被上訴人依法徵收或予以補償之權利，乃應以
行政爭訟程序解決之問題。況既成道路之徵收、購買，應依第四
○○號解釋及都市計畫法第四十八條規定辦理，各級政府如因經
費困難，不能對上述道路全面徵收補償，有關機關亦應訂定期限
籌措財源逐年辦理或以他法補償，則補償之方法、金額，應屬行
政機關之職權。本件被上訴人於八十六年九月十一日函請桃園縣
政府補助徵收系爭土地，經桃園縣政府函覆以：「為顧及地方財
力，業經數次向中央爭取補助辦理，均奉核復略以：『本案仍係
地方事項，請自行衡酌財務狀況，以分期分區方式，逐步加以解
決。』……衡量以市區徵收等方式取得私有既成道路
，並訂定優先順序研擬長期計畫，積極規劃及籌措財源分年辦理
，仍請貴所本於權責依規定辦理。」，有桃園縣政府八六府工土
字第一九五九一八號函足稽，則被上訴人之承辦人員因限於地方
機關之財力，致未能編列預算如期價購補償，俟籌措財源後方可
辦理有關手續，並非怠於執行職務，上訴人自不得依國家賠償法
第二條第二項後段規定為請求賠償。至被上訴人雖於七十八年間
就同為中光路之三之四四地號土地為徵收，然此亦可能為政府依
財源所為之區段徵收，尚難謂被上訴人未就同段之系爭土地為徵
收，即屬怠於執行職務。既成道路成立公用地役關係之土地所有
權人既得請求損失補償，足見土地所有權人之損失應為行政機關
合法行使公權力行為所致。系爭土地存在公用地役關係，業如前
述，被上訴人之行為即無不法之可言，此與侵權行為損害賠償請
求權須行為人有「不法」行為之要件顯有不符，上訴人本於侵權
行為之法律關係請求被上訴人負損害賠償之責，亦非有據。從而
，上訴人依國家賠償法第二條第二項後段及民法不當得利及侵權
行為之法則，請求被上訴人給付乙○○四百八十六萬七千二百十
二元，及自九十年十一月一日起至系爭土地被徵收發放補償費之
日止，按月給付十一萬八千六百五十元。給付甲○○六十五萬八
千零五元，及自九十年十一月一日起至系爭土地被徵收發放補償
費之日止，按月給付十萬二千三百七十五元，均屬無據，不應准
許等詞，為其心證之所由得，並說明上訴人其主張及聲明證據為
不足採及不予審酌之理由，爰將第一審所為上訴人敗訴之判決予
以維持，駁回上訴人之上訴，經核於法洵無違誤。末查，司法院
大法官會議釋字第四○○號解釋指出：「既成道路符合一定要件
而成立公用地役關係者，其所有權人對土地既已無從自由使用收
益，形成因公益而特別犧牲其財產上之利益，國家自應依法律之
規定辦理徵收給予補償……」，土地徵收既需依土地法所定徵收
程序辦理，辦理之預算亦須經上級機關核准，在行政裁量範圍內
，即是賦予主管機關作為或不作為之裁量權限，該管機關之公務
員縱有怠於執行職務之行為，或尚難認為人民之權利因而遭受直
接之損害，或性質上仍屬適當與否之行政裁量問題，既未達違法
之程度（參大法官釋字第四六九號解釋理由書），不得逕指被上
訴人不辦理徵收即屬不法，而負國家賠償責任。上訴論旨，仍就
原審取捨證據、認定事實之職權行使暨其他與判決基礎無涉之理
由，指摘原判決違背法令，求予廢棄，非有理由。
據上論結，本件上訴為無理由。依民事訴訟法第四百八十一條、
第四百四十九條第一項、第七十八條，判決如主文。
中　　華　　民　　國　九十四　年　 十二 　月　二十九　日
                      最高法院民事第八庭
                          審判長法官  朱　建　男
                                法官  顏　南　全
                                法官  許　澍　林
                                法官  袁　靜　文
                                法官  鄭　傑　夫
      本件正本證明與原本無異
                                      書  記  官
中　　華　　民　　國　九十五　年　　一　　月　 十一 　日
                                                      Ｌ
